【裁判字號】    95,訴,279
【裁判日期】    950606
【裁判案由】    偽造文書
【裁判全文】
臺灣雲林地方法院刑事判決               95年度訴字第279號
公  訴  人  臺灣雲林地方法院檢察署檢察官
被      告  乙○○
                    國民
上列被告因偽造文書等案件，經檢察官提起公訴（95年度偵緝字
第84號），由本院合議庭裁定進行簡式審判程序，由法官一人判
決如下：
    主      文
乙○○共同行使偽造私文書，足以生損害於他人，處有期徒刑壹
年壹月。
    事實及理由
一、犯罪事實：
    乙○○與籃俊〔另經臺灣高等法院臺南分院（下稱臺南高分
    院）判處有期徒刑1 年2 月確定〕為夫妻關係。緣丁○○以
    其配偶劉天嚴名義為會首邀集合會，含會首在內共32會，會
    期自民國90年6 月25日起至93年1 月25日止，每會新臺幣（
    下同）20,000元，每月1 期，每期於每月25日20時，在會首
    住處即雲林縣大埤鄉○○村○○路12號競標、開標，並採內
    標制（下稱本件合會）。乙○○與籃俊明知於89年底家庭經
    濟已陷入困境，實無能力負擔參加本件合會2 會後應繳納之
    會款，竟意圖為自己不法所有之概括犯意聯絡，及行使偽造
    私文書之犯意聯絡，共同於90年6 月25日，以籃俊名義參加
    本件合會1 會，並故意隱匿乙○○之妹丙○○已告知乙○○
    不參加本件合會，要乙○○轉知會首之事，冒用丙○○（綽
    號「阿美」）名義，共同向丁○○訛詐稱：「阿美」欲參加
    上開互助會1 會等語，致丁○○陷入錯誤而信其所言，實際
    會首丁○○乃將「籃俊」、「阿美」分別登記在合會會單上
    編號8 、9 號之會員，乙○○、籃俊並推由乙○○繳納上開
    2 會之首期會款共40,000元予丁○○，致丁○○及其他會員
    陷於錯誤，誤以為籃俊、丙○○會依合會契約履行繳納會款
    義務。而乙○○、籃俊亦明知同一人參加2 會時，第2 會需
    待第17會後，始得再參與競標，乃連續利用搶標之方式，先
    於90年7 月25日（第2 會），共同至上開住處欲參與競標，
    丁○○及其他會員因誤認籃俊會履行會員義務，遂同意其以
    籃俊、2,900 元參與競標而得標，並繳納會款共515,900 元
    ，由丁○○在其住處交付乙○○、籃俊。嗣於90年8 月25日
    （第3 會），乙○○、籃俊復承上開詐欺取財之犯意，共同
    至上開住處欲參與競標，在場人丁○○、甲○○、李寶貴均
    質問乙○○、籃俊已於上個月得標，為何再參加競標，乙○○、籃俊乃向上開之人佯稱：係受會單編號9 「阿美」之會
    員丙○○委任前來競標等語，並以偽造丙○○署名、2,900
    元標金之標單，持以行使參與競標之方法，遂行詐欺取財目
    的，而順利得標（丁○○於開標後即將該標單丟棄），致使
    丁○○及其他會員陷於錯誤，繳納會款共515,900 元，由丁○○在其住處交付乙○○、籃俊，均足以生損害於丙○○、
    丁○○及所有合會成員。而乙○○、籃俊2 人於繳納第4 會
    死會會款40,000元、第5 會死會會款20,000元後，隨即捲款
    潛逃，拒不繳納死會會款，丁○○因求償無門，乃於90年10
    月底，至丙○○住處欲收取上開死會會款，經丙○○告知未
    參加本件合會，丁○○及其他會員始知受騙。
二、認定犯罪事實所憑證據及理由：
    (一)共犯籃俊於92年6 月11日檢察官面前之供述筆錄、本院92
      年度訴字第691 號另案審理時之供述筆錄，及其於臺南高
      分院93年度上訴字第312 號另案審理時之供述筆錄。
    (二)告訴人丁○○於91年8 月26日之警詢筆錄、91年8 月20日
      、91年12月16日、92年6 月11日檢察官面前之陳述筆錄，
      及證人丁○○於93年3 月16日在本院另案審理時之證述筆
      錄。
    (三)被害人丙○○於91年8 月25日之警詢筆錄、91年8 月20日
      在檢察官面前之陳述筆錄，及證人丙○○於93年3 月16日
      在本院另案審理時之證述筆錄。
    (四)證人甲○○於91年8 月20日檢察官面前之證述筆錄，及93
      年3 月16日在本院另案審理時之證述筆錄。
    (五)證人李寶貴於91年8 月20日檢察官面前之證述筆錄，及93
      年3 月16日在本院另案審理時之證述筆錄。
    (六)現金互助會名單1紙。
    (七)被告於本院審理時坦承上開犯罪事實。
    被告之自白與相關證據均相符合，本件事證明確，被告之犯
    行應堪認定。
三、論罪科刑之理由：
    (一)按民間互助會之標單，通常均僅在紙上簡略記載會員姓名
      及一定金額而已，故純就標單內容本身觀之，尚不足以獨
      立表示一定用意之證明，惟依我國民間互助會之習慣，標
      單卻係足以表示欲競標之會員所出具願以記載之金額為利
      息（即標金）而標取該互助會會款用意之證明，是標單應
      係刑法第220 條第1 項之準文書，以文書論，此有最高法
      院74年台上字第1799號判決可資參照。
    (二)故被告所為，係犯刑法第339 條第1 項詐欺取財罪、第21
      6 條行使第220 條第1 項、第210 條之偽造私文書罪。被
      告偽造署名之行為，係偽造私文書之階段行為，偽造後復
      持以行使，偽造私文書之低度行為應為行使之高度行為所
      吸收，均不另論罪。
    (三)又被告與籃俊間，就詐欺取財罪、行使偽造私文書罪，具
      有犯意聯絡及行為分擔，為共同正犯。
    (四)被告先後2 次（第2 會、第3 會）詐欺取財犯行，時間緊
      接，方法相同，觸犯構成要件相同之罪，顯係基於概括犯
      意為之，為連續犯，依刑法第56條規定，以一罪論，並加
      重其刑。
    (五)被告同一次之詐欺取財行為，同時向實際會首丁○○及其
      他會員詐取會款，係以一行為觸犯數個相同之詐欺取財罪
      名，為同種想像競合犯，依刑法第55條規定，應從一重處
      斷。又被告行使偽造私文書之目的在於詐欺取財，所犯行
      使偽造私文書罪與連續詐欺取財罪間，有方法、目的之牽
      連關係，應從較重之行使偽造私文書罪論處。
    (六)本院審酌被告前無犯罪前科，有臺灣高等法院被告前案紀
      錄表1 份在卷可參，顯見其素行良好，然被告明知其與籃
      俊陷於經濟困境，為取得資金供自己使用，竟利用與被害
      人間之情誼及信賴關係，詐得合會金1,031,800 元，且於
      事後避不見面，逃亡3 年餘始通緝到案，造成被害人求償
      無門，迄今仍未能清償積欠之債務，僅零星匯款償還被害
      人，此有郵政跨行匯款申請書數紙在卷可參，被告之清償
      誠意顯然不足，及被告犯後坦承犯行，具有悔意等一切情
      狀，量處如主文所示之刑。
    (七)被告偽造署名之標單，據告訴人丁○○於偵查中陳稱：標
      單開標後就丟掉，無法找到等語，且無證據證明該標單尚
      存在，爰不併予宣告沒收，併此敘明。
四、適用之法律：
    依刑事訴訟法第299 條第1 項前段，刑法第28條、第56條、
    第339 條第1 項、第216 條、第210 條、第55條，罰金罰鍰
    提高標準條例第1 條前段，判決如主文。
中    華    民    國    95    年    6     月    6     日
                  刑事第一庭    法  官  楊  欣  怡
以上正本證明與原本無異。
如不服本判決，應於判決送達後10日內，向本院提出上訴狀。
                                書記官  洪  秀  虹
中    華    民    國    95    年    6     月    6     日
附錄法條：
中華民國刑法第210條
偽造、變造私文書，足以生損害於公眾或他人者，處五年以下有
期徒刑。
中華民國刑法第216條
行使第210 條至第215 條之文書者，依偽造、變造文書或登載不
實事項或使登載不實事項之規定處斷。
中華民國刑法第339條
意圖為自己或第3 人不法之所有，以詐術使人將本人或第3 人之
物交付者，處五年以下有期徒刑、拘役或科或併科1000元以下罰
金。
以前項方法得財產上不法之利益或使第 3 人得之者，亦同。
前二項之未遂犯罰之。


司法院資訊處製作；財團法人民間司法改革基金會備份。
